【裁判字號】    98,簡,206
【裁判日期】    980618
【裁判案由】    食品衛生管理法
【裁判全文】
臺北高等行政法院判決
                                       98年度簡字第206號
原      告  加寶國際有限公司
代  表  人  甲○○
被      告  臺北市政府衛生局
代  表  人  邱文祥（局長）住同上
訴訟代理人  乙○○
上列當事人間因食品衛生管理法事件，原告不服臺北市政府中華
民國98年3 月2 日府訴字第09870022100 號訴願決定，提起行政
訴訟。本院判決如下：
    主  文
原告之訴駁回。
訴訟費用由原告負擔。
    事實及理由
一、事實概要：緣原告於網路（網址：http://www.cabob-food.
    com/……，下稱系爭網站）刊登「蔓越莓系列（加拿大原裝
    進口金頂級蔓越莓醋、加拿大原裝進口莊士敦蔓越莓果醬…
    …）」等食品廣告（下稱系爭廣告），其內容宣稱：「……
    根據研究，蔓越莓是一種最健康的天然食品。內含豐富維生
    素C 並可保護您的身體免受泌尿道傳染。更多研究顯示它還
    含有高抗氧化功能……研究人員還發現，蔓越莓內含的黃酮
    類化合物，與紅葡萄酒相同，能減少心血管疾病。黃酮類化
    合物能防止血液凝結，增加內部血管直徑，改進血流和減少
    血壓，並保護膽固醇在血液的氧化作用，因而減少動脈粥樣
    硬化或堵塞動脈…」等語（下稱系爭廣告內容），廣告整體
    傳達訊息易誤導消費者系爭食品具有上述之功效，涉及誇張
    、易生誤解，案經民眾於民國97年8 月18日向被告檢舉，嗣
    經被告查證屬實，認原告違反食品衛生管理法第19條第1 項
    規定，依同法第32條第1 項規定，以97年9 月9 日北市衛藥
    食字第09737504600 號裁處書（下稱原處分），處原告新臺
    幣（下同）3 萬元之罰鍰處分。原告不服，提起訴願，經遭
    駁回，遂提起本件行政訴訟。
二、原告起訴意旨略稱：
  (一)被告曾以98年2 月13日北市衛藥食字第09831073701 號函，
    依據苗栗縣衛生局98年2 月3 日苗衛食字第0980700056號函
    ，暨行政程序法第39、105 條規定，辦理原告於網路刊登「
    金牌生生海豹油」食品廣告，涉違規乙案，經原告以書面說
    明後，業經被告以98年3 月24日北市衛藥食字第0983215220
    0 號函，諭知原告「勿再刊登」，並無罰款處分。該案與本
    件同屬同一公司、同一網站，被同一政府機構處置，時間僅
    相隔約4 個半月，卻因不同官員和不同產品（但同一整體表
    現），前為海豹油軟膠囊，後為蔓越莓產品，而有截然不同
    之結果。是以，本件決定理由明顯薄弱矛盾，有所違失。
  (二)系爭廣告內容，加拿大莊士敦農莊除於自身網站有簡單陳述
    外，亦特別提示「有關蔓越莓對健康的好處的資訊，在蔓越
    莓學院的網站，有最佳的說明」，並在網頁上，設有該學院
    之連結，俾供閱覽。該蔓越莓學院係美、加蔓越莓生產者所
    贊助成立，負責法規之訂定及學術研究，其參與者，多為哈
    佛及耶魯大學之佼佼者，該學院之論著，於世界學界及醫界
    具有舉足輕重之地位。惟僅加拿大莊士敦農莊與該學院有連
    結網站，系爭網站並無蔓越莓學院之連結。
  (三)蔓越莓內含類花青素和黃酮素，可抗細菌附著於體內、減少
    抗生素的使用、抗氧化、抗牙周病及齒菌班的細菌，有助預
    防狹心症血栓心肌梗塞、及抗衰老等功效，此皆係蔓越莓學
    院之研究成果，曾於著名醫學期刊發表，也詳載於該學院網
    站，國內學界及醫界亦常引用，國內官員或許不知，或不相
    信，但應無損其存在，也不應因不知或不相信，即玩弄法條
    ，入人於罪；且原告不自製產品，所有蔓越莓產品，全係原
    裝進口，且係純蔓越莓產品，非合成物，無添加物，其與蔓
    越莓學院所研究的蔓越莓，應百分之百相同，是以系爭廣告
    內容何來誇大、不實？更何況原告係加拿大莊士敦農莊唯一
    之臺灣代理人，引述其網站內容，應是理所當然，且所引述
    之文字，僅是對蔓越莓作一籠統介紹，非針對原告產品之宣
    傳。
  (四)原告於97年8 月18日與被告面談前，即請系爭網站製作人刪
    除系爭廣告內容，且系爭網站，於委外製作完成後，未曾有
    網站銷售行為，該網站目前亦已完全撤除。
  (五)原告出國27年，回國僅兩年半，不明國內食品法規，縱稍有
    逾越，亦情有可原，更何況原告無犯罪動機，亦不曾利用網
    站行銷售行為，衡諸刑法第61條「微罪不舉」之義，應以微
    罪不起訴為適當，更遑論處刑或罰款。
  (六)聲明請求撤銷原處分、訴願決定。
三、被告答辯意旨略稱：
  (一)查本案原告於網路刊登系爭廣告內容，經被告依食品廣告標
    示詞句涉及誇張易生誤解或醫療效能之認定表規定意旨，查
    認系爭廣告內容其整體所傳達消費者之訊息易誤導消費者系
    爭食品具有系爭廣告所稱之功效，核有涉及誇張或易生誤解
    之情事，此並有民眾97年8 月18日向被告局長信箱檢舉電子
    郵件、違規廣告網頁以及被告97年9 月4 日10時訪談原告之
    受託人張柏崧之調查紀錄表等附卷可稽；且系爭廣告係原告
    所刊登亦為原告所自承，是本件違規事證明確，足堪認定。
  (二)至原告主張被告前辦理原告於網路刊登「金牌生生海豹油」
    食品廣告，涉違規乙案，僅諭知原告「勿再刊登」，並無罰
    款處分，為何同一公司，同一網站，被同一政府機構處置，
    卻因不同官員和不同產品，卻有截然不同之結果，認本件決
    定，理由明顯矛盾云云。惟查本案違規事實既已成立，原告
    所舉他案是否違規，應屬另案查處問題，並無解於系爭廣告
    性質之認定，尚難作為本件免責之論據。
  (三)另查系爭廣告所載系爭廣告內容，並於該所載文字下，附有
    原告欲販售之蔓越莓產品之介紹，其廣告整體傳達之訊息易
    誤導消費者系爭食品具有上述功效，涉及誇張、易生誤解，
    已違反行為時食品衛生管理法第19條第1 項規定，有食品廣
    告標示詞句涉及誇張易生誤解或醫療效能之認定表可資參照
    。
  (四)又原告主張系爭廣告，加拿大莊士敦農莊除於自身網站有簡
    單陳述外，亦特別提示「有關蔓越莓對健康的好處的資訊，
    在蔓越莓學院的網站，有最佳的說明」乙事，然查該文獻資
    料所報導並非針對系爭廣告之產品，加以研究之報告，無法
    直接證明系爭廣告之產品有此功效，系爭廣告倘確有科學理
    論、實證支持抑或醫學學理及臨床試驗為依據，證明系爭產
    品確實具備其廣告所宣稱之效果，自應遵循健康食品管理法
    之規定，提具相關臨床實驗報告報請行政院衛生署核准，始
    得宣稱系爭產品具有該等功效（始符法制），否則擅自以非
    經專業機構依科學方法實驗或研究且未經相關政府機關核准
    或認可而得出的結果，對不特定之多數人散發相關訊息，即
    有誤導消費者而有虛偽、誇張或易生誤解之情形，此即食品
    衛生管理法第19條第1 項規定之立法意旨。而食品衛生管理
    法第19條第1 項規定係任何人均應遵守之義務，並未以刊播
    廣告須以販售為目的做其要件，是以廣告行為人是否有實際
    銷售行為，並不影響系爭廣告性質之認定，故違反上開規定
    ，均應依同法第32條第1 項規定予以處分。
  (五)復查本案系爭廣告內容刊登有品名、廠商名稱、地址、產品
    效能、價格、電話：00-00000000 、傳真：00-00000000 、
    網址、E-Mail……等，藉由傳遞訊息以招徠消費者循線購買
    的消費行為，綜觀所為違規情事，洵堪認定。然而被告於97
    年9 月4 日訪談原告之受託人張柏崧業以陳明系爭廣告刊登
    之網站係原告於96年11至12月間建置，從而，被告依行為時
    食品衛生管理法第32條第1 項規定，處原告法定最低額3 萬
    元罰鍰，揆諸首揭規定，並無不合。
  (六)聲明請求駁回原告之訴，訴訟費用由原告負擔。
四、按「本法所稱主管機關︰在中央為行政院衛生署；在直轄巿
    為直轄巿政府；在縣（巿）為縣（巿）政府。」、「對於食
    品、食品添加物或食品用洗潔劑所為之標示、宣傳或廣告，
    不得有不實、誇張或易生誤解之情形。」、「違反第19條第
    1 項規定者，處新臺幣3 萬元以上15萬元以下罰鍰；違反同
    條第2 項規定者，處新臺幣20萬元以上100 萬元以下罰鍰；
    1 年內再次違反者，並得廢止其營業或工廠登記證照；對其
    違規廣告，並得按次連續處罰至其停止刊播為止。」行為時
    食品衛生管理法第9 條、第19條第1 項、第32條第1 項定有
    明文。次按食品廣告標示詞句涉及誇張易生誤解或醫療效能
    之認定表：「……不得宣稱之詞句敘述：……二詞句未涉及
    醫療效能但涉及誇張或易生誤解：(一)涉及生理功能者……(二)
    未涉及中藥材效能而涉及五官臟器者……(三)涉及改變身體外
    觀者……。」。再按行政院衛生署92年1 月7 日衛署食字第
    0910082070號函釋：「食品之廣告內容涉及易生誤解或醫療
    效能之認定原則，係依據個案所傳達消費者訊息之整體表現
    ，包括文字敘述、產品品名、圖案、符號等，綜合研判，若
    宣稱產品具有醫療效能時，則依違反食品衛生管理法第19條
    第2 項涉及醫療效能論處，若針對產品中之某項成分宣稱具
    有醫療效能時，則依違反食品衛生管理法第19條第1 項涉及
    易生誤解論處……」行政院衛生署95年1 月2 日衛署食字第
    0940071857號函釋：「業者如引述政府出版品、政府網站、
    典籍或研究報導之內容，並與特定產品作連結，其引述之內
    容仍屬對特定產品作廣告。」及行政院衛生署95年4 月13日
    衛署食字第0950014814號函釋：「……廣告行為之構成，係
    可使不特定多數人知悉其宣傳內容，進而達到招徠商業利益
    之效果。故網站中如有販售特定產品，則該網站內所有網頁
    ，以及可連結之網站、網頁、網址等內容，均屬於廣告範疇
    ，若有涉及違反食品衛生相關法令之規定者，即屬違法。」
    查上揭函釋，係行政院衛生署本於中央衛生主管機關職權，
    為適用前揭食品衛生管理法第19條相關規定所為之釋示，核
    與上揭法律規定無違，並無違反法律保留原則，被告就相關
    案件予以適用，自無不合。末按臺北市政府94年2 月24日府
    衛企字第09404404400 號公告：「主旨：公告修正本府90年
    8 月23日府秘二字第9010798100號公告有關本府主管衛生業
    務委任事項，自即日起生效。……公告事項：修正後本府90
    年8 月23日府秘二字第90 10798100 號公告略以：『……六
    本府將下列業務委任本府衛生局，以該局名義執行之：……
    (七)食品衛生管理法中有關本府權限事項。…』」
五、經查：
  (一)本件原告訴訟標的金額為3 萬元，是本件訴訟金額在20萬元
    以下，應適用簡易訴訟程序，合先陳明。
  (二)查原告於系爭網站刊登系爭廣告，系爭廣告內容宣稱「……
    根據研究，蔓越莓是一種最健康的天然食品。內含豐富維生
    素C 並可保護您的身體免受泌尿道傳染。更多研究顯示它還
    含有高抗氧化功能……研究人員還發現，蔓越莓內含的黃酮
    類化合物，與紅葡萄酒相同，能減少心血管疾病。黃酮類化
    合物能防止血液凝結，增加內部血管直徑，改進血流和減少
    血壓，並保護膽固醇在血液的氧化作用，因而減少動脈粥樣
    硬化或堵塞動脈…」等情，為兩造所不爭，復有民眾97年8
    月18日向被告局長信箱檢舉電子郵件、系爭廣告影本及被告
    97年9 月4 日訪談原告之受託人張柏崧之調查紀錄影本附原
    處分卷可稽，自堪信為真正。
  (三)原告不服被告原處分，主張系爭廣告係加拿大莊士敦蔓越莓
    農莊之英文網站內容，僅係對蔓越莓之籠統介紹，而非針對
    某產品之宣傳，並無不實、誇大、易誤導情事；又原告剛回
    國不久，不知國內衛生規定異於先進國家，已將該等文字刪
    除，依微罪不舉，應不予處罰；且被告前辦理原告於網路刊
    登「金牌生生海豹油」食品廣告，涉違規乙案，僅諭知原告
    「勿再刊登」，並無罰款處分，為何同一公司，同一網站，
    被同一政府機構處置，卻因不同官員和不同產品，卻有截然
    不同之結果云云。
  (四)查依系爭廣告內容所載蔓越莓之功效及對身體之影響暨減少
    身體疾病之情形觀之，又該廣告內容文字下，附有原告欲販
    售之蔓越莓產品之介紹，則依該廣告整體所傳達消費者之訊
    息，有易誤導消費者系爭食品具有系爭廣告內容所載之功效
    ，核有涉及誇張、易生誤解之情事。復查系爭廣告內容刊登
    有品名、廠商名稱、地址、產品效能、價格、公司電話、傳
    真、網站、網址……等，可見乃有藉由傳遞訊息以招徠消費
    者循線購買的消費行為，是被告依系爭廣告內容整體表現，
    參酌食品廣告標示詞句涉及誇張易生誤解或醫療效能之認定
    表規定意旨，查認系爭廣告違反食品衛生管理法第19條第1
    項規定，並無違誤。
  (五)次查原告主張系爭廣告係加拿大莊士敦蔓越莓農莊之英文網
    站內容，僅係對蔓越莓之籠統介紹，而非針對某產品之宣傳
    ，加拿大莊士敦農莊除於自身網站有簡單陳述外，亦特別提
    示「有關蔓越莓對健康的好處的資訊，在蔓越莓學院的網站
    ，有最佳的說明」云云，然查該文獻資料所報導並非針對系
    爭廣告之產品，加以研究之報告，無法直接證明系爭廣告之
    產品有此功效，系爭廣告倘確有科學理論、實證支持抑或醫
    學學理及臨床試驗為依據，證明系爭產品確實具備系爭廣告
    所宣稱之效果，自應遵循健康食品管理法之規定，提具相關
    臨床實驗報告報請行政院衛生署核准，始得宣稱系爭產品具
    有該等功效，否則擅自以非經專業機構依科學方法實驗或研
    究且未經相關政府機關核准或認可而得出的結果，對不特定
    之多數人散發相關訊息，即有誤導消費者而有虛偽、誇張或
    易生誤解之情形，此即食品衛生管理法第19條第1 項規定之
    立法意旨。原告坦認並未曾檢具相關資料報請行政院衛生署
    核准，即宣稱上揭廣告內容，自有未合。又查食品衛生管理
    法第19條第1 項規定係任何人均應遵守之義務，並未以刊播
    廣告須以該產品販售為目的做其要件，是以廣告行為人是否
    有實際銷售行為、該產品是否由原告自製或進口，並不影響
    系爭廣告性質之認定。再者，原告既援引系爭廣告內容予以
    刊登，即係刊登系爭廣告之行為人，有對該廣告內容是否合
    法之注意義務，自不得以其係加拿大莊士敦農莊唯一之臺灣
    代理人，而逕認其引述該網站內容均為合法。復查，法律公
    布後，人民即有知悉並遵守之義務，原告從事經營食品銷售
    ，自應瞭解食品衛生相關規定，並加以遵守，要不得執無從
    知悉其刊載之廣告有違反食品衛生管理法之虞，圖免其責。
    是原告此項主張乃有誤會，亦不足採。
  (六)至原告主張被告前辦理原告於網路刊登「金牌生生海豹油」
    食品廣告，涉違規乙案，僅諭知原告「勿再刊登」，並無罰
    款處分，何以與本件處分不同云云。惟查原告所涉本案與原
    告所舉他案情節並不相同，本件原告違規事證明確，已如上
    述，被告依法予以裁罰自無不合，至原告所舉他案是否違規
    ，應屬另案查處問題，並無解於本件系爭廣告性質之認定，
    是被告依原告所涉不同個案情節審查而為不同處理結果，難
    謂有何違誤，原告自不得以他案處理結果作為本件免責之論
    據。
六、綜上所述，原告起訴意旨，並非可採。被告以原告違反行為
    時食品衛生管理法第19條第1 項規定，依同法第32條第1 項
    規定，裁處原告法定最低額度罰鍰3 萬元，核無不合，訴願
    決定予以維持，亦無違誤，原告仍執前詞及主觀見解，訴請
    撤銷，為無理由，應予駁回。又本件為簡易訴訟程序事件，
    依卷內資料及本院調查所得，事證已臻明確，故不經言詞辯
    論為之，併此敘明。
據上論結，本件原告之訴為無理由，依行政訴訟法第98條第1 項
前段、第233 條第1 項，判決如主文。
中    華    民    國    98    年    6     月    18    日
                   臺北高等行政法院第四庭
                                   法  官  陳秀
上為正本係照原本作成。
本件以訴訟事件所涉及之法律見解具有原則性者為限，始得於本
判決送達後20日內向本院提出上訴狀並表明上訴理由，如已於本
判決宣示後送達前提起上訴者，應於判決送達後20日內補具上訴
理由（均按他造人數附繕本），且經最高行政法院許可後方得上
訴。
中    華    民    國    98    年     6    月   18     日
                                   書記官  楊子鋒


司法院資訊處製作；財團法人民間司法改革基金會備份。
